【裁判字號】    98,訴,1401
【裁判日期】    981028
【裁判案由】    確認債權不存在等
【裁判全文】
臺灣板橋地方法院民事判決              98年度訴字第1401號
原      告  丙○○
訴訟代理人  張靜怡律師
被      告  甲○○
訴訟代理人  陳崇善律師
被      告  乙○○（原名：吳菁.
上列當事人間請求確認債權不存在等事件，經本院於民國98年10
月14日言詞辯論終結，判決如下：
    主  文
確認被告間就被告乙○○所有坐落如附表所示土地及建物，於民
國九十七年四月十五日以臺北縣樹林地政事務所九十七年莊樹登
字第○○一五三○號辦理設定登記之債權總額新臺幣壹仟萬元普
通抵押權所擔保之新臺幣壹仟萬元借款債權不存在。
被告甲○○應將前項所示之普通抵押權設定登記予以塗銷。
訴訟費用由被告連帶負擔。
    事實及理由
一、程序方面：
  (一)按不變更訴訟標的，而補充或更正事實上或法律上之陳述者
    ，非為訴之變更或追加，民事訴訟法第256 條定有明文。本
    件原告起訴時原主張被告間於民國97年4 月11日所成立之借
    款契約，係基於通謀虛偽意思表示而無效。嗣於98年9 月2
    日本院言詞辯論程序時，當庭具狀更正前揭關於通謀虛偽意
    思表示之陳述，而改以主張被告間實際上並無該筆借款之交
    付，消費借貸契約應不成立等語（見本院卷第74頁），經本
    院審酌後，認原告前、後請求確認之訴訟標的（即被告間97
    年4 月11日之借款債權）係屬相同，核其所為應僅係更正事
    實及法律上之陳述而已，依上開法條規定，尚非屬訴之變更
    或追加情形，自應予以准許。又被告甲○○雖當庭表示不同
    意原告前揭所為，然依上說明，原告前揭所為既非屬訴之變
    更或追加，自毋庸得被告之同意，合均先予敘明。
  (二)次按確認之訴非原告有即受確認判決之法律上利益者，不得
    提起。所謂即受確認判決之法律上利益，係指因法律關係之
    存否不明確，致原告在私法上之地位有受侵害之危險，而此
    項危險得以對於被告之確認判決除去之者而言，故確認法律
    關係成立或不成立之訴，苟具備前開要件，即得謂有即受確
    認判決之法律上利益，縱其所求確認者為他人間之法律關係
    ，亦非不得提起，有最高法院42年台上字第1031號、27年上
    字第316 號、52年台上字第1240號判例意旨可資參照。本件
    原告持本院97年度票字第9485號民事確定裁定，聲請本院民
    事執行處以98年度司執字第23277 號強制執行事件，對於被
    告乙○○所有如附表所示之不動產實施強制執行。惟於強制
    執行過程中，原告始知被告乙○○業將前揭不動產設定第二
    順位抵押權予被告甲○○，用以擔保對於被告甲○○之借款
    債務。嗣本院民事執行處認定前揭不動產之拍賣最低價額尚
    不足清償第一、二順位之抵押優先債權，而顯無拍賣之實益
    。基此，原告以被告乙○○為被告甲○○所設定之第二順位
    抵押權所擔保之債權是否確實存在，顯然影響其對於被告乙
    ○○債權之受償權益為由，請求確認該抵押權所擔保之債權
    不存在，揆諸前揭說明，由於上開被告間之債權債務關係存
    否不明之狀態，確已足使原告私法上之地位有受侵害之危險
    ，而此危險並得以對於被告間之確認判決予以除去，依前開
    判例意旨，即應認原告有提起本件確認訴訟之法律上利益無
    誤，併予敘明。
  (三)被告乙○○未於言詞辯論期日到場，被告甲○○未於最後言
    詞辯論期日到場，核皆無民事訴訟法第386 條各款所列情形
    ，爰依原告之聲請，由其一造辯論而為判決。
二、原告起訴主張：緣被告乙○○與其夫陳永順，於97年2 月20
    日共同簽具到期日為97年3 月20日之免除作成拒絕證書之本
    票乙紙，並交予原告收執，用以擔保清償對原告之借款債權
    。詎料被告乙○○與其夫陳永順均屆期不還，原告為追討前
    揭借款，乃對被告乙○○聲請本票准予強制執行之裁定。惟
    於強制執行程序中，原告始知被告乙○○業於97年4 月15日
    將渠所有如附表所示之不動產，設定第二順位普通抵押權（
    下稱系爭抵押權）予被告甲○○，所擔保之債權額為被告間
    於97年4 月11日所成立之新臺幣（下同）1,000 萬元借款債
    權，清償期則為100 年4 月10日（下稱系爭借款）。又被告
    乙○○於前開原告所有債權屆期之際，將其名下如附表所示
    之不動產設定系爭抵押權予被告甲○○，並登記係為擔保被
    告乙○○向被告甲○○於97年4 月11日所成立之系爭借款債
    務，然被告間實際上應無系爭借款該筆款項之交付，故依法
    被告間之系爭借款消費借貸契約並不成立，系爭借款之借款
    債權並不存在，則系爭抵押權之設定基於抵押權發生上之從
    屬性，亦應不存在，自不生效力。從而，被告甲○○之享有
    系爭抵押權之登記名義，即屬無法律上之原因而受有利益，
    惟被告乙○○迄今仍未請求塗銷，原告自得代位為之。為此
    ，爰依民法第242 條、第179 條規定，提起本件訴訟，並聲
    明求為判決：如主文第1 、2 項所示。
二、被告乙○○未於言詞辯論期日到場，亦未提出書狀作何聲明
    或陳述；另被告甲○○未於最後言詞辯論期日到場，惟據其
    以前到場所為陳述及書狀記載：均否認原告關於被告間借款
    債權不存在之主張，並聲明：駁回原告之訴。
三、原告主張執有被告乙○○與其夫陳永順所共同簽發之本票乙
    紙，惟因屆期提示未獲清償，原告乃據以聲請對於本票准予
    強制執行之裁定，並聲請對附表所示之不動產為強制執行在
    案。而前揭不動產業經被告乙○○於97年4 月15日設定系爭
    抵押權1,000 萬元予被告甲○○，用以擔保被告乙○○對被
    告甲○○於97年4 月11日所立金錢借貸契約發生之借款債務
    1,000 萬元。又附表所示之不動產其上已有訴外人臺北縣樹
    林市農會所設定之第一順位本金最高限額抵押權360 萬元等
    情，業經原告提出與所述相符之本院97年度票字第9485號民
    事裁定暨確定證明書、板院輔98司執蘭字第23277 號函、不
    動產估價報告書、土地暨建物登記第二類謄本等件為證，並
    為被告甲○○所不爭執，且被告乙○○經合法通知，未於言
    詞辯論期日到場，亦未提出任何書狀爭執或否認原告之主張
    ，依民事訴訟法第280 條第3 項前段準用同條第1 項前段之
    規定，即應視同自認，是原告前述主張之事實，堪信為真實
    。至原告另所主張被告間實際上並無系爭借款款項之交付，
    消費借貸契約並不成立，故借款債權、系爭抵押權均應不存
    在等語，則為被告甲○○所否認，是以本件之爭執要旨厥為
    系爭抵押權所擔保之系爭借款債權1,000 萬元是否確實存在
    ？乙節。
四、按確認法律關係不存在之訴，如被告主張其法律關係存在時
    ，應由被告負舉證責任，有最高法院42年台上字第170 號判
    例意旨可資參照。又抵押權為從物權，以其擔保之債權存在
    為發生之要件，契約當事人間除以債權之發生為停止條件，
    或約定就將來應發生之債權而設定外，若所擔保之債權不存
    在，縱為抵押權設定登記，仍難認其抵押權業已成立；另消
    費借貸契約為要物契約，是以一般抵押權之當事人間就抵押
    債權存否有爭執時，如其債權係屬借款，自應由貸與人就借
    款已交付之事實，負舉證責任；又普通抵押權人聲請拍賣抵
    押物時，固不以提出債權憑證為必要，但抵押人對於抵押債
    權借款之事實有爭執時，貸與人仍應就交付借款之積極事實
    負舉證責任，自不能僅憑抵押權之登記即認有借款之事實（
    最高法院89年度台上字第1086號、88年度台上字第1346號、
    79年度台上字第2722號判決意旨參照）。基此，本件係屬消
    極確認之訴，原告主張系爭抵押權所擔保之債權不存在，既
    為被告甲○○所否認，則揆諸前揭裁判意旨，即應由被告甲
    ○○就已交付借款之積極事實負舉證責任，尚不能僅憑系爭
    抵押權登記之權利價值即認為有此借款債權之事實。惟迄至
    本件言詞辯論終結時為止，被告甲○○抑或被告乙○○均並
    未就曾交付系爭借款之款項1,000 萬元予被告乙○○之積極
    事實提出任何證據以實其說，顯然未盡其所應負之舉證責任
    ，所辯已無足採。遑論另參以附表所示不動產之鑑定價格為
    4,803,510 元，於扣除土地增值稅331,091 元後，所餘為4,
    47 2,419元，此有蔡明沛不動產估價師事務所所為之不動產
    估價報告書影本1 份附卷（見本院卷第15頁）可稽，而其上
    復有訴外人臺北縣樹林市農會所設定之第一順位本金最高限
    額360 萬元之抵押權存在，亦有土地暨建物登記第二類謄本
    在卷可佐，則前揭不動產再扣除上開第一順位抵押權所擔保
    之債權額後，所殘存之價值至多亦不過僅有數百萬元而已，
    與被告間所為之系爭借款金額高達1,000 萬元之譜相距甚多
    。依此，衡諸常情，倘被告間確有此高額借款債權存在，惟
    被告甲○○實行系爭抵押權後，卻至多僅得受償數百萬元，
    此顯與被告甲○○設定系爭抵押權（且是普通抵押權）以擔
    保系爭借款債權之完全清償目的明顯有所齟齬，益徵原告所
    稱系爭抵押權所擔保之債權並不存在等語，應非子虛，當較
    為可採。
五、次按抵押權為擔保物權，具有從屬性，倘無所擔保之債權存
    在，抵押權即無由成立，自應許抵押人請求塗銷該抵押權之
    設定登記（最高法院70年度台上字第513 號、84年度台上字
    第167 號判決要旨參照）。又債務人怠於行使其權利時，債
    權人因保全債權，得以自己之名義，行使其權利，民法第24
    2 條亦定有明文。承前所述，本件被告間所設定之系爭抵押
    權其所擔保之債權既不存在，基於抵押權發生上之從屬性，
    系爭抵押權亦應不存在，即系爭抵押權依法不生效力，應許
    被告乙○○請求塗銷該抵押權之設定登記。然被告乙○○始
    終未請求被告甲○○塗銷，且被告甲○○即系爭抵押權人就
    該形式上仍存在之抵押權設定登記，堪認係屬無法律上原因
    而受有登記上之利益者，應依民法第179 條不當得利規定，
    負有返還（回復原狀）之義務，即應塗銷系爭抵押權之設定
    登記。惟有權請求回復之被告乙○○迄未行使權利請求被告
    甲○○塗銷，顯有怠於行使權利之情事，且系爭抵押權之存
    在，復足以影響原告債權之受償，亦如前述，已無疑義。則
    原告主張依民法第242 條規定，本於渠為被告乙○○債權人
    之地位，為保全渠之債權，自有權代位被告乙○○行使不當
    得利請求權，請求被告甲○○塗銷系爭抵押權之設定登記等
    語，即屬於法有據，應予准許。
六、綜上所述，原告主張被告間之系爭借款債權並不存在，系爭
    抵押權基於發生上之從屬性，亦應不成立等語，既堪採信，
    已如前述，且被告乙○○復遲遲未請求被告甲○○塗銷系爭
    抵押權之設定登記，則原告訴請確認系爭借款債權不存在以
    及依民法第242 條、第179 條規定，原告得代位請求被告甲
    ○○塗銷系爭抵押權登記等語，自亦屬於法有據。從而，原
    告請求確認被告間就被告乙○○所有坐落如附表所示土地及
    建物，於97年4 月15日以臺北縣樹林地政事務所97年莊樹登
    字第001530號辦理設定登記之債權總額1,000 萬元普通抵押
    權所擔保之1,000 萬元借款債權不存在以及被告甲○○應將
    前開所示之普通抵押權設定登記予以塗銷，即為有理由，應
    予准許。
七、結論：本件原告之訴為有理由，爰依民事訴訟法第385 條第
    1 項前段、第85條第2 項，判決如主文。
中    華    民    國    98    年    10    月    28    日
                  民事第一庭法  官  黃若美
以上正本係照原本作成
如對本判決上訴，須於判決送達後20日內向本院提出上訴狀
中    華    民    國    98    年    10    月    28    日
                            書記官  江怡萱
附表：
┌───────────────────────────────┐
│土    地    標    示                                          │
├─────────────┬──┬─────┬────────┤
│土地坐落                  │地目│面積      │權利範圍        │
├─────────────┼──┼─────┼────────┤
│臺北縣樹林市○○段805地號 │ 建 │545.03平方│540/10000       │
│                          │    │公尺      │                │
└─────────────┴──┴─────┴────────┘
┌────────────────────────────────┐
│建    物    標    示                                            │
├───┬────┬───────┬──────────┬────┤
│建號  │基地坐落│建築式樣主要建│建物面積（平方公尺）│權利範圍│
│      ├────┤築材料及房屋層│                    │        │
│      │建物門牌│數            │                    │        │
├───┼────┼───────┼─────┬────┼────┤
│442   │同上    │5層樓鋼筋混凝 │樓層面積  │附屬建物│全部    │
│      ├────┤土造          │合    計  │主要建築│        │
│      │臺北縣樹│              │          │材料及用│        │
│      │林市啟智│              │          │途      │        │
│      │街80巷8 │              ├─────┼────┤        │
│      │號3樓   │              │3層：103.4│陽台9.45│        │
│      │        │              │     6㎡  │㎡      │        │
│      │        │              │          │花台0.61│        │
│      │        │              │合計：103.│㎡      │        │
│      │        │              │      46㎡│        │        │
│      ├────┴───────┴─────┴────┴────┤
│      │備考：含共用部分451建號；面積53.96㎡；權利範圍1000分之64│
├───┼────┬───────┬─────┬────┬────┤
│450   │同上    │同上          │地下層：41│        │1/15    │
│      ├────┤              │0.62㎡    │        │        │
│      │臺北縣樹│              │合計：410.│        │        │
│      │林市啟智│              │62㎡      │        │        │
│      │街80巷6 │              │          │        │        │
│      │號地下一│              │          │        │        │
│      │層      │              │          │        │        │
└───┴────┴───────┴─────┴────┴────┘


司法院資訊處製作；財團法人民間司法改革基金會備份。
